---
title: "Analyses univariées bivariées"
author: "VIGNAUD Enzo"
date: "`r Sys.Date()`"
output: word_document
editor_options: 
  chunk_output_type: console
---

```{r}
## Librairies :
# Installation :
# install.packages("ggplot2")

# Chargement :
library(ggplot2)
library(GGally)
library(BioStatR)
```

```{r}
## Paramétrage du chemin de l'espace de travail :
# setwd("/Users/enzo/Documents/Enzo/Master/Projet tutoré")

## Importation des données
data <- read.csv("donnees_corrigees_CINEDESIM.csv", header = TRUE, encoding = "UTF-8")[-1]

# Mise en facteur des variables quali :
data$nom_batch <- factor(data$nom_batch)
data$temp <- factor(data$temp)
data$C1.epi_maj <- factor(data$C1.epi_maj)
data$C2.epi_maj <- factor(data$C2.epi_maj)
data$sexe <- factor(data$sexe)
data$type_donneur <- factor(data$type_donneur)
data$transfusion <- factor(data$transfusion)
data$semaine <- factor(data$semaine, labels = c("Semaine 1", "Semaine 2"))

# Passage des variables quanti de caractère à numérique :
data$poids <- as.double(data$poids)
data$vol_pla_prescrit <- as.integer(data$vol_pla_prescrit)
data$vol_pla_traite <- as.integer(data$vol_pla_traite)

attach(data)
nb_patients <- length(levels(nom_batch))
nb_seances <- length(levels(temp))/2

# Séparation en jeux de données par patient
# liste_patients <- list()
# for (patient in levels(data$nom_batch)){
#   i <- which(levels(data$nom_batch) == patient)
#   liste_patients[[i]] <- subset(data, data$nom_batch == patient)
# }
```

# Vue globale
```{r}
summary(data)
ggpairs(data[,c(1, 2, 5, 10, 16, 19, 20, 22, 23, 24, 32, 36, 37)], cardinality_threshold = 20)
```


# Univarié
```{r}
summary(duree)
boxplot(duree~nom_batch)
```
Globalement, nous pouvons observer des durées de séances aux alentours de 200 minutes par patients avec le patient 4 possédant une durée plus élevée un peu au dessus de 250 minutes.

```{r}
summary(vol_pla_prescrit)
boxplot(vol_pla_prescrit~nom_batch)
```
Nous observons que le volume de plasma prescrit est très fluctuant de patient à patient mais une majorité se situe aux alentours de 6000 mL.

```{r}
summary(vol_pla_traite)
boxplot(vol_pla_traite~nom_batch)
```
Même conclusion que le volume de plasma précédent. En revanche, celui change lors de chaque séance.

```{r}
summary(poids)
boxplot(poids~nom_batch)
```
Nous pouvons observer un poids moyen d'environ 60kg qui varie légèrement entre chaque séance.

```{r}
summary(taille)
plot(taille~nom_batch)
```
Comme nous pouvions nous en douter, les patients étant des adultes, la taille ne change pour aucun des individus mais la majorité d'entre-eux ne dépassent pas 1m60.

```{r}
table(age[seq(1, length(age), nb_seances*2)])
summary(age)
boxplot(age[seq(1, length(age), nb_seances*2)], col = "lightblue")
```
Nous pouvons observer une grande variété dans les âges des patients avec une étendu de 57 ans entre le patient le plus jeune et le plus âgé.

```{r}
table(sexe)/(nb_seances*2)
pie(table(sexe)/(nb_seances*2), clockwise = TRUE, labels = table(sexe)/sum(table(sexe)), col = c("pink", "lightblue"), main = "Distribution des sexes")
legend("topright", levels(sexe), fill = c("pink", "lightblue"))
```
Nous voyons que la majorité des patients sont des femmes.

# Bivarié
```{r}
plot(C1.MFI~sexe)
eta2(C1.MFI, sexe)
```
Nous pouvons voir que bien que nous puissions suggérer une corrélation entre ces variables, le calcul de l'eta2 nous confirme qu'il n'existe qu'un lien très faible.

```{r}
plot(C2.MFI~sexe)
eta2(C2.MFI, sexe)
```
Même conclusion que précédemment

```{r}
plot(duree~sexe)
eta2(duree, sexe)
```
Nous pouvons une nouvelle fois supposer un lien entre ces deux variables, mais bien qu'il ne soit pas très élevé, il est cette fois-ci un peu plus important que les fois précédentes. 

```{r}
plot(vol_pla_prescrit~sexe)
eta2(vol_pla_prescrit, sexe)
```
Mêmes conclusions que précédemment.

```{r}
plot(vol_pla_traite~sexe)
eta2(vol_pla_traite, sexe)
```
Idem

```{r}
plot(duree~taille)
summary(lm(duree~taille))$r.squared
```
Nous pouvons observer un début d'allure correspondant à une corrélation linéaire positive entre les deux variables, ce résultats est confirmé par le coefficient de corrélation $r^2$ environ égal à 70%.

```{r}
plot(vol_pla_traite~taille)
summary(lm(vol_pla_traite~taille))$r.squared
```
Au vu du graphique, nous pourrions penser à une corrélation postitive entre ces variables, nous voyons cependant par le calcul que celle-ci est minime.

```{r}
plot(duree~poids)
summary(lm(duree~poids))$r.squared
```
Au vu du graphique, nous pourrions penser à une corrélation postitive entre ces variables, ce qui est confirmé par le $r^2$ d'environ 70%.

```{r}
plot(vol_pla_traite~poids)
summary(lm(vol_pla_traite~poids))$r.squared
```
Au vu du graphique, nous pourrions penser à une corrélation postitive entre ces variables, ce qui est confirmé par le $r^2$ d'environ 60%.

```{r}
plot(C1.MFI~C2.MFI)
summary(lm(C1.MFI~C2.MFI))$r.squared
```
Au vu du graphique, nous pourrions penser à une faible corrélation postitive entre ces variables, ce qui est confirmé par le $r^2$ d'environ 50%.
