---
title: "***Rapport de projet tutoré***"
author: "Matthias MAZET, Enzo VIGNAUD, Kento OKADO, Léonie BREUZA"
date: "`r Sys.Date()`"
output:
  pdf_document:
    toc: true
geometry: margin = 1.8 cm
---


```{r, echo = FALSE}
# Packages
```


\newpage



- Table des matières à laisser ?



\newpage



# **Context**

  - Général : \
Patients en sur immunité **et** en attente de greffe de rein = pb car très compliqué pour que la greffe fonctionne. \
Cause de rejet = anticorps anti-HLA (détails ?). \
Quantification des anticorps : MFI (réparties en Classe I et II). \

  - Protocole actuel : \
10 séances de désimmunisation réparties sur 2 semaines avec une pause le week-end (schéma classique). \
Objectif des séances : passer en dessous des 3 000 MFI (norme pour Grenoble)(2 000 au niveau national). \

  - But du projet : \
Modéliser la baisse des MFI => alléger l'impact que le protocole actuel a sur les patients.

  - Différents acteurs : \
Caroline BAZZOLI ; Céline DIARD ; Johan NOBLE. (Nous ?)



# **Méthodes**
### *Données*
10 patients
Longitudinales (20 données/patients sur 2 semaines avec une pause). \
Variables cibles : MFI Classe I et II (variables quanti continues). \
Covariables : toutes les détailler ou attendre la fin pour ne mettre que celles sélectionnées ? \
*(Cf présentation intermédiaire pour compléter/vérifier qu'il ne manque rien.)*

```{r}
# Nettoyage des données ici ?
```


### *Protocole*
Protocole actuel : \
10 séances de désimmunisation réparties sur 2 semaines avec une pause le week-end (schéma classique). \
Objectif des séances : passer en dessous des 3 000 MFI (norme pour Grenoble)(2 000 au niveau national). \
Séance : prise du taux de MFI au début de la séance ; passage du plasma dans des colonnes de désimmunisation ; prise du taux de MFI à la fin de la séance. \


### *Analyses statistiques*
Outils utilisés : R et Monolix.

Stat univariées/bivariées : pourquoi faire ? Sur quoi en faire ?

Descriptions des modèles statistiques (application + formule) :

  - modèles K-PD.
  
  - modèles TGI.

Simulation des protocoles ?


# **Résultats**
Quoi mettre où entre ici et la partie "Méthodes - Analyses statistiques" ?

Profils des patients (taille, âge, sexe, grossesses, etc.)
```{r}
# Graphiques pertinents
```

Résultats des modèles (graphiques + indices de qualité/comparaison) :

  - modèles K-PD.
  
  - modèles TGI.

Meilleur modèle : lequel et pourquoi.


# **Discussion/Conclusion** 
Rappel l'objectif de l'étude et les principaux résultats obtenus. 

Limites de l'étude (hypothèses, a priori...). \
  - Pas assez de patients/données ? \
  - Compréhension du système immunitaire encore trop limité ? \

Ouverture : qu'est-ce que l'on pourrait faire par la suite ? \
  - Améliorer la précision des prélèvements ?



# **Impact Environnemental et Sociétal**
Cf site et pdf sur Moodle.

### *Impact environnemental personnel*
- Trajets domicile-travail et autres déplacements.

- Consommation des équipements utilisés (ordinateur fixe ou portable, temps d'utilisation serveur, etc.).

- Autres impacts ?


### *Impact global du projet*
##### Impact environnemental


##### Impact sociétal


### *Politique de la structure d'accueil*
Pas pour le projet tutoré. (?)

